---
title: "PCA y FA de Phishing"
output: html_document
---



```{r setup, include=FALSE}
knitr::opts_chunk$set(echo = TRUE)

#Ruta de los datos en caso de que requiera

#Cargamos nuestras librerías 
library(ggplot2)
library(dplyr)
#Librerias necesarias
library(tidyverse)
library(ggplot2)
library(factoextra)
library(dplyr)
library(esquisse)
library(scatterplot3d)
library(factoextra)
library(patchwork)
library(here)
library(esquisse)
library(skimr)
library(corrplot)
library(vcd)


```

```{r Data}

data <- read.csv(here("Data", "Obesity.csv"))


head(data)


```

## Introducción a los Datos

El conjunto de datos **Obesity.csv** contiene información destinada a estimar los niveles de obesidad en función de los hábitos alimentarios, los antecedentes familiares y la condición física de los individuos. La base de datos incluye registros de personas de México, Perú y Colombia, abarcando un total de **2,111 observaciones** y **16 variables** relacionadas con el estilo de vida y la salud.

Las variables recogen información como el género, edad, altura, peso, antecedentes familiares de sobrepeso, frecuencia de consumo de ciertos alimentos, hábitos de hidratación, control de la ingesta calórica, actividad física, tiempo de uso de tecnología, consumo de alcohol y medio de transporte habitual. Además, se incluyen etiquetas que clasifican el nivel de obesidad, desde peso insuficiente hasta obesidad tipo III.

La mayoría de los datos fueron generados mediante técnicas sintéticas, mientras que algunos provienen directamente de usuarios a través de una plataforma web, lo que permite contar con un conjunto diverso y representativo para el análisis.



```{r}
#skim(data)
```




```{r}
data <- data %>%
  mutate(Gender = as.factor(Gender),
         CALC = as.factor(CALC),
         FAVC = as.factor(FAVC),
         SCC = as.factor(SCC),
         SMOKE = as.factor(SMOKE),
         family_history_with_overweight = as.factor(family_history_with_overweight),
         CAEC = as.factor(CAEC),
         MTRANS = as.factor(MTRANS),
         NObeyesdad = as.factor(NObeyesdad)
         
         
  )
```


Resumen de los datos....


### Dividiendo los datos en continuos y en categoricos

```{r}
# Variables categóricas (factores o cadenas)
var_numeric <- data %>% dplyr::select(where(is.numeric), NObeyesdad) 


vars_cat <- data %>%  dplyr::select(where(is.factor))


summary(var_numeric)

```

```{r Graficas_Bonitas1,  fig.width=15, fig.height=10}
entradas <- c("Gender" ,"CALC", "FAVC", "SCC"  ,"SMOKE" ,"family_history_with_overweight" ,"CAEC" ,"MTRANS", "NObeyesdad" )
graficasCat <- list()


for(i in entradas){
  p <- ggplot(vars_cat) +
  aes(x = data[[i]], fill = NObeyesdad) +
  geom_bar() +
  scale_fill_manual(
    values = c(Insufficient_Weight = "#03BCB7",
    Normal_Weight = "#58D713",
    Obesity_Type_I = "#FFDB0C",
    Obesity_Type_II = "#FF8600",
    Obesity_Type_III = "#F44408",
    Overweight_Level_I = "#C90822",
    Overweight_Level_II = "#800026")
  ) +
  labs(title = paste0(i, " vs NObesity"), x = i) +
  theme_minimal() +
  theme(axis.text.x = element_text(angle = 45, hjust = 1)) +
  theme(
    legend.text = element_text(size = 7),     # Tamaño texto
    legend.title = element_text(size = 8),    # Tamaño título
    legend.key.size = unit(0.4, "cm")         # Tamaño recuadros
  )
  #Haciendo las graficas
   graficasCat[[length(graficasCat) + 1]] <- p


}

graficasCat[[1]] + graficasCat[[2]] + graficasCat[[3]] + graficasCat[[4]] + graficasCat[[5]] + graficasCat[[6]] + graficasCat[[7]] + graficasCat[[8]] + graficasCat[[9]] + plot_layout(ncol = 3)


```

```{r, Graficas_Bonitas2,  fig.width=15, fig.height=10}
vars <- c("Age", "Height", "Weight", "FCVC", "NCP", "CH2O", "FAF", "TUE")
graficasNum <- list()

for(i in vars){
  p <- ggplot(var_numeric) +
  aes_string(x = i, fill = "NObeyesdad") +
  geom_histogram(bins = 30L) +
  scale_fill_manual(
    values = c(Insufficient_Weight = "#03BCB7",
    Normal_Weight = "#58D713",
    Obesity_Type_I = "#FFDB0C",
    Obesity_Type_II = "#FF8600",
    Obesity_Type_III = "#F44408",
    Overweight_Level_I = "#C90822",
    Overweight_Level_II = "#800026")
  ) +
  labs(title = paste0(i, " vs NObesity"), x = i) +
  theme_minimal() +
  theme(
    legend.text = element_text(size = 7),     # Tamaño texto
    legend.title = element_text(size = 8),    # Tamaño título
    legend.key.size = unit(0.4, "cm")         # Tamaño recuadros
  )
  
  graficasNum[[length(graficasNum) + 1]] <- p
}
graficasNum[[1]] + graficasNum[[2]] + graficasNum[[3]] + graficasNum[[4]] + graficasNum[[5]] + graficasNum[[6]] + graficasNum[[7]] + graficasNum[[8]] + plot_layout(ncol = 3)



```

### Analisis de correlacion

```{r Correlacion_Continueas}

var_numeric <- var_numeric %>% dplyr::select(-NObeyesdad )

cor(var_numeric)

corrplot(cor(var_numeric), method = "circle", type = "upper", tl.col = "black", tl.srt = 45, addCoef.col = "black")
```

```{r Correlacion_categoricas}
# Obtener nombres de columnas categóricas
cat_cols <- names(vars_cat)

# Crear matriz vacía
cramer_mat <- matrix(NA, nrow = length(cat_cols), ncol = length(cat_cols),
                     dimnames = list(cat_cols, cat_cols))

# Calcular Cramér's V
for (i in cat_cols) {
  for (j in cat_cols) {
    cramer_mat[i, j] <- suppressWarnings(assocstats(table(vars_cat[[i]], vars_cat[[j]]))$cramer)
  }
}
round(cramer_mat, 2)


#Haciendo la correlacion Variables categoricas
corrplot(cramer_mat,
         method = "circle",
         type = "upper",
         tl.col = "black",
         tl.srt = 45,
         tl.cex = 0.6
         # addCoef.col = "black"  ← esto lo eliminas o comentas
)
matthews

```




### Analisis PCA


```{r pca_numericas}
pca2 <- prcomp(var_numeric, scale. = TRUE)
summary(pca2)
```


```{r pca_categoricas}
nombresCat <- rownames(cramer_mat)
pca <- prcomp(cramer_mat, scale. = TRUE)
summary(pca)
```


#### Graficas PCA


**Variables categoricas**

```{r}
#Grafica del Bracito 
fviz_eig(pca, addlabels = TRUE, ylim = c(0, 100))
```
**Variables continuas**

```{r}
#Grafica del Bracito 
fviz_eig(pca2, addlabels = TRUE, ylim = c(0, 100))
```




#### Graficas aporte cada componenete 

***Categoricas***

```{r,  fig.width=15, fig.height=5}
# Gráficas individuales
g1 <- fviz_contrib(pca, choice = "var", axes = 1) + ggtitle("Contribucion al componente 1")
g2 <- fviz_contrib(pca, choice = "var", axes = 2) + ggtitle("Contribucion al componente 2")
g3 <- fviz_contrib(pca, choice = "var", axes = 3) + ggtitle("Contribucion al componente 2")


# Gráficas individuales
g12 <- fviz_contrib(pca2, choice = "var", axes = 1) + ggtitle("Contribucion al componente 1")
g22 <- fviz_contrib(pca2, choice = "var", axes = 2) + ggtitle("Contribucion al componente 2")
g23 <- fviz_contrib(pca2, choice = "var", axes = 3) + ggtitle("Contribucion al componente 3")

# Lado a lado



# Lado a lado
(g1 + g2 + g3) / (g12 + g22 + g23)




```



```{r}
pca_df <- as.data.frame(pca2$x)# Obtenemos las coordenadas del PCA
pca_df$NObeyesdad <- data$NObeyesdad # Agregamos la columna de la clase (NObesity) a los datos proyectados




#Creando la funcion para dividir bien a nuestros datos en un scatter plot 
scatterplot_pca <- function(df, pca, texto){
  # Scatterplot de PC1 vs PC2
  ggplot(df, aes(x = PC1, y = PC2, color = NObeyesdad)) +
  geom_point(size = 3, alpha = 0.7) +
  theme_minimal() +
  labs(title = texto,
       x = paste0("PC1 (", round(summary(pca)$importance[2,1]*100,1), "% varianza)"),
       y = paste0("PC2 (", round(summary(pca)$importance[2,2]*100,1), "% varianza)")) +
  scale_color_brewer(palette = "Set1")   # paleta de colores bonita
}

 scatterplot_pca(pca_df, pca2,  "PCA: separación por NObesity (Continuas)")

#scatterplot_pca(pca_df2, pca,  "PCA: separación por NObesity (Categoricas)")


```



-------------------------- 
***Ver que mas graficas trabajo el profe y agregarlas, 



## TSNe








```{r}
fviz_pca_var(pca2, col.var = "cos2", 
             geom.var = "arrow", 
             labelsize = 2, 
             repel = FALSE)
```



```{r}
fviz_pca_var(pca, col.var = "cos2", 
             geom.var = "arrow", 
             labelsize = 2, 
             repel = FALSE) +
  labs(title = "Círculo de correlaciones (PCA)")
```



























