---
title: "PCA y FA de Phishing"
output: html_document
---





```{r}
knitr::opts_chunk$set(
  echo = FALSE,
  message = FALSE,
	warning = FALSE,
	error = F,
  results='hide'
)



suppressPackageStartupMessages({
 library(tidyverse)
 library(tidymodels)
 library(tidyclust)
 library(GGally)
 library(ggsci)
 library(dbscan)
 library(mclust)
 library(cluster)
 library(clusterSim)
 library(clValid)
 library(factoextra) 
 library(ClusterR) 
 library(NbClust) 
 library(dplyr) 
 library(recipes)
 library(fastDummies) 
 library(stringr)
 library(skimr)
 library(knitr)
 library(kableExtra)
 library(webshot2) 
 library(plot3D) 
 library(purrr)
 library(xtable)
 library(mclust)
 library(dbscan)
 library(cluster)
 library(ggplot2)
 library(GGally)
 library(factoextra)
 library(ggrepel)
 library(dplyr)
 library(tidyr)
 library(purrr)
 library(plot3D)
 library(tibble)
 library(uwot)
})

set.seed(123)

```



```{r}



df <- read.csv("obesity_clean.csv", check.names = FALSE)
df_obesidad <- read.csv("obesity_clean.csv", check.names = FALSE)
obesity_labels <- df$NObeyesdad

norm_chr <- function(x) str_squish(str_to_lower(as.character(x)))

df <- df %>%
 mutate(
 Gender = norm_chr(Gender),
 CALC = norm_chr(CALC),
 FAVC = norm_chr(FAVC),
 SCC = norm_chr(SCC),
 SMOKE = norm_chr(SMOKE),
 family_history_with_overweight = norm_chr(family_history_with_overweight),
 CAEC = norm_chr(CAEC),
 MTRANS = norm_chr(MTRANS)
 )

df <- df %>%
 mutate(
 
 Gender = factor(Gender, levels = c("female","male")),
 family_history_with_overweight = factor(family_history_with_overweight, levels = c("no","yes")),
 FAVC = factor(FAVC, levels = c("no","yes")),
 SMOKE = factor(SMOKE, levels = c("no","yes")),
 SCC = factor(SCC, levels = c("no","yes")),
 MTRANS = factor(MTRANS, levels = c("public_transportation","automobile","walking","motorbike","bike")),
 
 CAEC = factor(CAEC, levels = c("no","sometimes","frequently","always"), ordered = TRUE),
 CALC = factor(CALC, levels = c("no","sometimes","frequently","always"), ordered = TRUE),
 
 NObeyesdad = factor(NObeyesdad, ordered = TRUE,
 levels = c("insufficient_weight","normal_weight",
 "overweight_level_i","overweight_level_ii",
 "obesity_type_i","obesity_type_ii","obesity_type_iii"))
 )

df <- df %>% mutate(across(intersect(c("FCVC","NCP","CH2O","FAF","TUE"), names(.)),
 ~ suppressWarnings(as.numeric(.))))

rec <- recipe(~ ., data = df) %>%
 update_role(NObeyesdad, new_role = "id") %>% # excluye etiqueta del procesamiento
 step_ordinalscore(all_ordered_predictors()) %>% # CAEC, CALC -> 1..4
 step_dummy(all_nominal_predictors(), one_hot = FALSE) %>% # k−1 dummies (evita colinealidad)
 step_zv(all_predictors()) %>% # quita varianza cero si algún nivel no aparece
 step_normalize(all_numeric_predictors()) # estandariza numéricas

prep_rec <- prep(rec)
X_scaled <- bake(prep_rec, new_data = NULL) %>%
 dplyr::select(-dplyr::any_of("NObeyesdad"))

#
stopifnot(!anyNA(X_scaled))
stopifnot(is.numeric(as.matrix(X_scaled)))


```

# KMEANS

```{r}

p1 <- fviz_nbclust(X_scaled, kmeans, method = "wss") + labs(subtitle = "Codo (WSS)")
p2 <- fviz_nbclust(X_scaled, kmeans, method = "silhouette") + labs(subtitle = "Silueta")
p3 <- fviz_nbclust(X_scaled, kmeans, method = "gap_stat") + labs(subtitle = "Gap statistic")
print(p1); print(p2); print(p3)


nb <- NbClust(
 data = as.data.frame(X_scaled),
 distance= "euclidean",
 min.nc = 2, max.nc = 10,
 method = "kmeans",
 index = "all" 
)
tab_k <- table(nb$Best.nc[1, ])
print(tab_k)
k_star <- as.integer(names(which.max(tab_k)))
cat("k* sugerido por NbClust:", k_star, "\n")


set.seed(123)
km <- kmeans(X_scaled, centers = k_star, nstart = 50)

if (exists("obesity_labels")) {
 cat("Tabla clúster vs etiqueta\n")
 print(table(Cluster = km$cluster, Label = obesity_labels))
 ari <- adjustedRandIndex(as.integer(km$cluster), as.integer(factor(obesity_labels)))
 cat("ARI:", round(ari, 3), "\n")
}

# --- 4) Visualización en 2D con PCA ---
fviz_cluster(km, data = X_scaled,
 ellipse.type = "euclid",
 star.plot = TRUE, repel = TRUE,
 ggtheme = theme_minimal(),
 main = paste0("K-means con k = ", k_star))

```


```{r}
vote_tab <- as.data.frame(sort(table(nb$Best.nc[1, ]), decreasing = TRUE))
colnames(vote_tab) <- c("k", "Votos")
vote_tab$k <- as.integer(as.character(vote_tab$k))

latex_vote <- kable(
 vote_tab, format = "latex", booktabs = TRUE,
 col.names = c("$k$", "Votos"),
 caption = "Voto de índices de \\texttt{NbClust} (número de índices que proponen cada $k$).",
) |>
 kable_styling(latex_options = c("hold_position"))

cat(latex_vote) 

idx_names <- colnames(nb$Best.nc)
k_star <- as.integer(nb$Best.nc[1, ])
score <- suppressWarnings(as.numeric(nb$Best.nc[2, ])) 

res_idx <- tibble(
 Indice = idx_names,
 k_opt = k_star,
 Valor = score
) |>
 arrange(k_opt, Indice) |>
 mutate(Valor = ifelse(is.na(Valor), NA, round(Valor, 4)))

latex_idx <- kable(
 res_idx, format = "latex", booktabs = TRUE,
 col.names = c("\\textbf{Índice}", "$k^{*}$", "\\textbf{Valor del criterio}"),
 caption = "Mejor $k$ por índice en \\texttt{NbClust}."
) |>
 kable_styling(latex_options = c("hold_position"))

cat(latex_idx)

```

```{r}




clusters <- if (exists("clusters")) clusters else if (exists("km")) km$cluster else if (exists("kmeans_result")) kmeans_result$cluster else stop("Define 'clusters' (p.ej., km$cluster).")
clusters <- as.factor(clusters)
k_title <- nlevels(clusters)


pca <- prcomp(X_scaled, center = FALSE, scale. = FALSE)
var_exp <- (pca$sdev^2) / sum(pca$sdev^2)
cum_exp <- cumsum(var_exp)
q_needed <- which(cum_exp >= 0.90)[1]
q_plot <- min(6, ifelse(is.na(q_needed), ncol(pca$x), q_needed))

pc_labels <- sprintf("PC%d (%.1f%%)", seq_len(q_plot), 100 * var_exp[seq_len(q_plot)])
dfp <- as.data.frame(pca$x[, seq_len(q_plot), drop = FALSE])
names(dfp) <- pc_labels
dfp$cluster <- clusters


g_pairs <- GGally::ggpairs(
 dfp[, c(pc_labels, "cluster")],
 aes(color = cluster, fill = cluster),
 upper = list(continuous = GGally::wrap("points", alpha = 0.55, size = 0.6)),
 lower = list(continuous = "blank"),
 diag = list(continuous = "densityDiag"),
 progress = FALSE
) +
 scale_color_npg() + scale_fill_npg() +
 theme_minimal(base_size = 11) +
 labs(
 title = sprintf("Matriz de pares de PCs (k = %d)", k_title),
 subtitle = sprintf("PCs mostradas: %s | Varianza acumulada: %.1f%%",
 paste(pc_labels, collapse = ", "),
 100 * cum_exp[q_plot])
 )
print(g_pairs)


D <- dist(X_scaled, method = "euclidean")
sil <- silhouette(as.integer(clusters), D)

sil_df <- data.frame(
 cluster = factor(sil[, 1], levels = levels(clusters)),
 width = sil[, 3]
) |>
 group_by(cluster) |>
 arrange(width, .by_group = TRUE) |>
 mutate(idx = row_number())

sil_mean <- mean(sil_df$width)

g_sil <- ggplot(sil_df, aes(x = idx, y = width, fill = cluster)) +
 geom_col(width = 1) +
 coord_flip() +
 facet_wrap(~ cluster, scales = "free_y") +
 scale_fill_npg() +
 theme_minimal(base_size = 11) +
 labs(
 title = "Silhouette por clúster",
 subtitle = sprintf("Silhouette promedio global: %.3f", sil_mean),
 x = "Observaciones (ordenadas por width)", y = "Silhouette width"
 ) +
 guides(fill = "none")
print(g_sil)

set.seed(123)
U <- uwot::umap(X_scaled, n_neighbors = 15, min_dist = 0.1, metric = "euclidean", n_components = 2)
umap_df <- data.frame(UMAP1 = U[,1], UMAP2 = U[,2], cluster = clusters)

k_nn <- 15
knn_hd <- FNN::get.knn(as.matrix(X_scaled), k = k_nn)$nn.index
knn_emb <- FNN::get.knn(as.matrix(U), k = k_nn)$nn.index
overlap <- sapply(seq_len(nrow(X_scaled)), function(i){
 length(intersect(knn_hd[i, ], knn_emb[i, ])) / k_nn
})
preservation <- mean(overlap)

g_umap <- ggplot(umap_df, aes(UMAP1, UMAP2, color = cluster)) +
 geom_point(alpha = 0.80, size = 1.3) +
 
 stat_ellipse(aes(fill = cluster), geom = "polygon", type = "norm",
 alpha = 0.12, color = NA, show.legend = FALSE) +
 scale_color_npg() + scale_fill_npg() +
 theme_minimal(base_size = 11) +
 labs(
 title = "UMAP de X_scaled",
 subtitle = sprintf("Preservación kNN (k = %d): %.1f%%", k_nn, 100 * preservation),
 x = "UMAP1", y = "UMAP2"
 ) +
 guides(fill = "none")
print(g_umap)


```


```{r}




clusters <- if (exists("clusters")) clusters else if (exists("km")) km$cluster else if (exists("kmeans_result")) kmeans_result$cluster else stop("Define 'clusters'.")
clusters <- as.factor(clusters)
k_title <- nlevels(clusters)

palette_safe <- function(k) {
 base <- ggsci::pal_npg("nrc")(max(k, 3)) 
 base[seq_len(k)]
}
pal <- palette_safe(k_title)


pca3 <- prcomp(X_scaled, center = FALSE, scale. = FALSE)
vexp <- (pca3$sdev^2) / sum(pca3$sdev^2)
labs3 <- sprintf("PC%s (%.1f%%)", 1:3, 100 * vexp[1:3])
cum3 <- 100 * sum(vexp[1:3])

dfp3 <- as.data.frame(pca3$x[, 1:3, drop = FALSE])
names(dfp3) <- c("PC1","PC2","PC3")
dfp3$cluster <- clusters


cent <- dfp3 |>
 group_by(cluster) |>
 summarise(across(c(PC1,PC2,PC3), mean), .groups = "drop")


p3d <- plot_ly(dfp3, x = ~PC1, y = ~PC2, z = ~PC3,
 color = ~cluster, colors = pal,
 type = "scatter3d", mode = "markers",
 marker = list(size = 3, opacity = 0.85)) |>
 add_markers(data = cent, x = ~PC1, y = ~PC2, z = ~PC3,
 inherit = FALSE, mode = "markers",
 marker = list(size = 7, symbol = "diamond", opacity = 1, line = list(width = 0)),
 showlegend = FALSE, name = "Centroides") |>
 layout(
 scene = list(
 xaxis = list(title = labs3[1]),
 yaxis = list(title = labs3[2]),
 zaxis = list(title = labs3[3])
 ),
 title = sprintf("Clustering en PCA 3D (k = %d) — Varianza PC1–PC3: %.1f%%", k_title, cum3)
 )

p3d 


ok <- TRUE
try({
 htmlwidgets::saveWidget(p3d, file = "pca3d_clusters.html", selfcontained = TRUE)
}, silent = TRUE) -> res
if (inherits(res, "try-error")) ok <- FALSE

if (!ok) {
 htmlwidgets::saveWidget(p3d, file = "pca3d_clusters.html",
 selfcontained = FALSE, libdir = "pca3d_libs")
 message("Guardado sin Pandoc: 'pca3d_clusters.html' + carpeta 'pca3d_libs/'.")
}

htmlwidgets::saveWidget(p3d, file = "plot3d.html", selfcontained = FALSE)


webshot2::webshot("plot3d.html",
 file = "plot3d.png",
 vwidth = 1400, 
 vheight = 900,
 delay = 0.5) 


```


```{r}




stopifnot(exists("df_obesidad"))
stopifnot(exists("clusters"), length(clusters) == nrow(df_obesidad))


df_full <- df_obesidad %>% mutate(cluster = factor(clusters))

lv_yesno <- c("no","yes")
df_full <- df_full %>%
 mutate(
 
 Gender = factor(Gender),
 family_history_with_overweight = factor(family_history_with_overweight, levels = lv_yesno),
 FAVC = factor(FAVC, levels = lv_yesno),
 SMOKE = factor(SMOKE, levels = lv_yesno),
 SCC = factor(SCC, levels = lv_yesno),

 
 CAEC = if (is.numeric(CAEC)) factor(CAEC, levels = c(0,1,2,3),
 labels = c("no","Sometimes","Frequently","Always"), ordered = TRUE)
 else factor(CAEC, levels = c("no","Sometimes","Frequently","Always"), ordered = TRUE),
 CALC = if (is.numeric(CALC)) factor(CALC, levels = c(0,1,2,3),
 labels = c("no","Sometimes","Frequently","Always"), ordered = TRUE)
 else factor(CALC, levels = c("no","Sometimes","Frequently","Always"), ordered = TRUE),
 FCVC = suppressWarnings(as.numeric(FCVC)),
 NCP = suppressWarnings(as.numeric(NCP)),
 CH2O = suppressWarnings(as.numeric(CH2O)),
 FAF = suppressWarnings(as.numeric(FAF)),
 TUE = suppressWarnings(as.numeric(TUE)),

 
 MTRANS = factor(MTRANS),

 
 NObeyesdad = factor(
 NObeyesdad,
 levels = c("Insufficient_Weight","Normal_Weight",
 "Overweight_Level_I","Overweight_Level_II",
 "Obesity_Type_I","Obesity_Type_II","Obesity_Type_III"),
 ordered = TRUE
 )
 )


vars_cont <- c("Age","Height","Weight")
vars_ord <- c("FCVC","NCP","CH2O","FAF","TUE","CAEC","CALC")
vars_bin <- c("Gender","family_history_with_overweight","FAVC","SMOKE","SCC")
var_nom <- "MTRANS"
var_y <- "NObeyesdad" 


tab_cont <- df_full %>%
 select(all_of(c("cluster", vars_cont))) %>%
 pivot_longer(-cluster, names_to = "Variable", values_to = "valor") %>%
 group_by(cluster, Variable) %>%
 summarise(
 n = dplyr::n(),
 mean = mean(valor, na.rm = TRUE),
 sd = sd(valor, na.rm = TRUE),
 median = median(valor, na.rm = TRUE),
 p25 = quantile(valor, 0.25, na.rm = TRUE),
 p75 = quantile(valor, 0.75, na.rm = TRUE),
 .groups = "drop"
 ) %>%
 arrange(Variable, cluster)


make_ord_dist <- function(df, var){
 v <- df[[var]]
 if (is.numeric(v)) {
 df %>%
 transmute(cluster, level = as.character(v)) %>%
 count(cluster, level, name = "n") %>%
 group_by(cluster) %>% mutate(pct = n / sum(n)) %>%
 ungroup() %>%
 mutate(Variable = var) %>%
 select(Variable, cluster, level, n, pct)
 } else {
 df %>%
 transmute(cluster, level = as.character(.data[[var]])) %>% 
 count(cluster, level, name = "n") %>%
 group_by(cluster) %>% mutate(pct = n / sum(n)) %>%
 ungroup() %>%
 mutate(Variable = var) %>%
 select(Variable, cluster, level, n, pct)
 }
}
tab_ord_dist <- dplyr::bind_rows(lapply(vars_ord, function(v) make_ord_dist(df_full, v))) %>%
 arrange(Variable, cluster, level)


make_ord_sum <- function(df, var){
 v <- df[[var]]
 u <- if (is.ordered(v)) as.numeric(v) else suppressWarnings(as.numeric(v))
 tibble(cluster = df$cluster, valor = u) %>%
 group_by(cluster) %>%
 summarise(
 n = dplyr::n(),
 median = median(valor, na.rm = TRUE),
 p25 = quantile(valor, 0.25, na.rm = TRUE),
 p75 = quantile(valor, 0.75, na.rm = TRUE),
 mean = mean(valor, na.rm = TRUE),
 .groups = "drop"
 ) %>%
 mutate(Variable = var) %>%
 select(Variable, cluster, n, median, p25, p75, mean)
}
tab_ord_sum <- dplyr::bind_rows(lapply(vars_ord, function(v) make_ord_sum(df_full, v))) %>%
 arrange(Variable, cluster)


tab_bin <- dplyr::bind_rows(lapply(vars_bin, function(v){
 df_full %>%
 transmute(cluster, level = as.character(.data[[v]])) %>%
 count(cluster, level, name = "n") %>%
 group_by(cluster) %>% mutate(pct = n / sum(n)) %>%
 ungroup() %>%
 mutate(Variable = v) %>%
 select(Variable, cluster, level, n, pct)
})) %>%
 arrange(Variable, cluster, level)


tab_mtrans <- df_full %>%
 transmute(cluster, level = as.character(.data[[var_nom]])) %>%
 count(cluster, level, name = "n") %>%
 group_by(cluster) %>% mutate(pct = n / sum(n)) %>%
 ungroup() %>%
 mutate(Variable = var_nom) %>%
 select(Variable, cluster, level, n, pct) %>%
 arrange(cluster, level)


tab_y <- df_full %>%
 transmute(cluster, level = as.character(.data[[var_y]])) %>%
 tidyr::replace_na(list(level = "(NA)")) %>%
 count(cluster, level, name = "n") %>%
 group_by(cluster) %>% mutate(pct = n / sum(n)) %>%
 ungroup() %>%
 arrange(cluster, level) %>%
 mutate(Variable = var_y) %>%
 select(Variable, cluster, level, n, pct)


make_xtable <- function(df, caption, label, digits = NULL, align = NULL) {
 x <- xtable(df, caption = caption, label = label, digits = digits, align = align)
 print(x, include.rownames = FALSE, caption.placement = "bottom", booktabs = TRUE)
}

make_xtable(tab_cont,
 caption = "Variables continuas por clúster (media, desviación, mediana e IQR).",
 label = "tab:cont-cluster",
 digits = c(0,0,0,0,2,2,2,2,2))

make_xtable(tab_ord_sum,
 caption = "Resumen de variables ordinales por clúster (mediana, IQR y media; ordinales convertidas a códigos numéricos para el resumen).",
 label = "tab:ord-resumen",
 digits = c(0,0,0,0,2,2,2,2))

make_xtable(tab_ord_dist,
 caption = "Distribución por niveles de variables ordinales por clúster (porcentajes dentro de clúster).",
 label = "tab:ord-dist",
 digits = c(0,0,0,0,0,3))

make_xtable(tab_bin,
 caption = "Distribución por niveles en variables binarias por clúster (porcentajes dentro de clúster).",
 label = "tab:bin-dist",
 digits = c(0,0,0,0,0,3))

make_xtable(tab_mtrans,
 caption = "Distribución del medio de transporte (MTRANS) por clúster.",
 label = "tab:mtrans",
 digits = c(0,0,0,0,0,3))

make_xtable(tab_y,
 caption = "Distribución de \\texttt{NObeyesdad} por clúster (solo para interpretación; no se usó para entrenar el clúster).",
 label = "tab:nobeyesdad",
 digits = c(0,0,0,0,0,3))

```

# DBSCAN

```{r}

stopifnot(exists("X_scaled"), exists("df_obesidad"))

X_mat <- as.matrix(X_scaled)


p <- ncol(X_mat)
n <- nrow(X_mat)


minPts_grid <- unique(pmin(pmax(round(seq(p+1, 2*p, length.out = 6)), 3), n-1))
minPts0 <- minPts_grid[1]


knn_d <- dbscan::kNNdist(X_mat, k = minPts0)
eps_sug <- as.numeric(quantile(knn_d, probs = c(.70,.75,.80,.85,.90,.95,.99)))
eps_grid <- sort(unique(round(eps_sug, 3)))

message("minPts_grid = {", paste(minPts_grid, collapse=", "), "}")
message("eps_grid = {", paste(eps_grid, collapse=", "), "}")


```


```{r}

dbscan::kNNdistplot(X_mat, k = minPts0)
abline(h = eps_grid, lty = 2, col = "steelblue")


```


```{r}
evals <- list()

for (mpts in minPts_grid) {
 
 eps_grid_m <- eps_grid
 
 for (eps in eps_grid_m) {
 fit <- try(dbscan::dbscan(X_mat, eps = eps, minPts = mpts), silent = TRUE)
 if (inherits(fit, "try-error")) next
 
 cl <- fit$cluster
 n_noise <- sum(cl == 0)
 noise_frac <- n_noise / length(cl)
 
 
 sil_avg <- NA_real_
 if (length(setdiff(unique(cl), 0L)) >= 2) {
 keep <- cl != 0
 D <- dist(X_mat[keep, , drop = FALSE], method = "euclidean")
 sil <- cluster::silhouette(as.integer(factor(cl[keep])), D)
 sil_avg <- mean(sil[, "sil_width"])
 }
 
 evals[[length(evals)+1]] <- tibble(
 eps = eps, minPts = mpts,
 n_clusters = length(setdiff(unique(cl), 0L)),
 noise_frac = noise_frac,
 sil_avg = sil_avg
 )
 }
}

eval_df <- bind_rows(evals) %>%
 arrange(desc(sil_avg), noise_frac, desc(n_clusters))
print(eval_df, n = Inf)


best <- eval_df %>%
 arrange(desc(sil_avg), noise_frac, desc(n_clusters)) %>%
 slice(1)
best

```

```{r}
db_best <- dbscan::dbscan(X_mat, eps = best$eps, minPts = best$minPts)
clusters_db <- db_best$cluster
table(clusters_db)


```



```{r}



cl_fac <- factor(ifelse(clusters_db == 0L, "noise", clusters_db))
n_levels <- nlevels(cl_fac)
pal <- pal_aaas()(max(3, n_levels))
col_map <- setNames(pal[seq_len(n_levels)], levels(cl_fac))
pt_cols <- unname(col_map[as.character(cl_fac)])


pca <- prcomp(X_mat, center = FALSE, scale. = FALSE)
var_exp <- (pca$sdev^2) / sum(pca$sdev^2)

df_pca <- tibble(
 PC1 = pca$x[, 1],
 PC2 = pca$x[, 2],
 PC3 = pca$x[, 3],
 cluster = cl_fac
)


pc_names <- c(
 sprintf("PC1 (%.1f%%)", 100 * var_exp[1]),
 sprintf("PC2 (%.1f%%)", 100 * var_exp[2]),
 sprintf("PC3 (%.1f%%)", 100 * var_exp[3])
)
df_pairs <- df_pca %>% select(PC1, PC2, PC3, cluster)
names(df_pairs)[1:3] <- pc_names

g_pairs <- ggpairs(
 df_pairs,
 columns = 1:3,
 mapping = aes(color = cluster, alpha = 0.8),
 upper = list(continuous = "points"),
 diag = list(continuous = "densityDiag"),
 lower = list(continuous = "points")
) +
 theme_minimal(base_size = 11) +
 scale_color_manual(values = col_map) +
 ggtitle(
 if (exists("best")) {
 sprintf("DBSCAN (eps=%.3f, minPts=%d). Var. explicada PC1-3: %.1f%%",
 best$eps, best$minPts, 100 * sum(var_exp[1:3]))
 } else {
 sprintf("DBSCAN. Var. explicada PC1-3: %.1f%%", 100 * sum(var_exp[1:3]))
 }
 )


print(g_pairs)
ggsave("dbscan_pairs_pca.png", plot = g_pairs, width = 9, height = 7, dpi = 300)


uniq_nz <- setdiff(unique(clusters_db), 0L)
if (length(uniq_nz) >= 2L) {
 keep <- clusters_db != 0L
 D <- dist(X_mat[keep, , drop = FALSE], method = "euclidean")
 sil <- cluster::silhouette(as.integer(factor(clusters_db[keep])), D)
 p_sil <- fviz_silhouette(sil) +
 theme_minimal() +
 ggtitle("Silueta DBSCAN (sin ruido)")
 print(p_sil)
 ggsave("dbscan_silhouette.png", plot = p_sil, width = 8, height = 5.5, dpi = 300)
} else {
 message("Silueta omitida: menos de 2 clústeres distintos (excluyendo ruido).")
}


set.seed(123)
emb2 <- uwot::umap(
 X_mat, n_neighbors = 15, min_dist = 0.15,
 metric = "euclidean", n_components = 2, verbose = FALSE
)
df_umap <- tibble(
 UMAP1 = emb2[, 1],
 UMAP2 = emb2[, 2],
 cluster = cl_fac
)

g_umap <- ggplot(df_umap, aes(UMAP1, UMAP2, color = cluster)) +
 geom_point(alpha = 0.8, size = 1.2) +
 scale_color_manual(values = col_map) +
 theme_minimal(base_size = 11) +
 ggtitle(
 if (exists("best")) {
 sprintf("UMAP coloreado por clúster (DBSCAN: eps=%.3f, minPts=%d)", best$eps, best$minPts)
 } else {
 "UMAP coloreado por clúster (DBSCAN)"
 }
 )


print(g_umap)
ggsave("dbscan_umap2d.png", plot = g_umap, width = 8, height = 6, dpi = 300)

xlab3 <- sprintf("PC1 (%.1f%%)", 100 * var_exp[1])
ylab3 <- sprintf("PC2 (%.1f%%)", 100 * var_exp[2])
zlab3 <- sprintf("PC3 (%.1f%%)", 100 * var_exp[3])

png("dbscan_pca3d.png", width = 1800, height = 1400, res = 220)
par(mar = c(4.5, 4.5, 3, 1))
plot3D::scatter3D(
 x = df_pca$PC1, y = df_pca$PC2, z = df_pca$PC3,
 colvar = NULL, col = pt_cols, pch = 19, cex = 0.6,
 xlab = xlab3, ylab = ylab3, zlab = zlab3,
 main = if (exists("best")) {
 sprintf("PCA 3D (DBSCAN: eps=%.3f, minPts=%d)", best$eps, best$minPts)
 } else {
 "PCA 3D (DBSCAN)"
 },
 bty = "g", ticktype = "detailed"
)
legend("topright", inset = 0.02, title = "cluster",
 legend = levels(cl_fac), col = col_map, pch = 19, cex = 0.8)
dev.off()


```


```{r}

stopifnot(exists("df_obesidad"), exists("clusters_db"))
stopifnot(nrow(df_obesidad) == length(clusters_db))


df_res <- df_obesidad %>%
 mutate(cluster = factor(ifelse(clusters_db == 0L, "noise", clusters_db)))


cont_vars <- c("Age", "Height", "Weight")
missing_cont <- setdiff(cont_vars, names(df_res))
if (length(missing_cont) > 0) {
 stop("Faltan variables continuas en df_obesidad: ", paste(missing_cont, collapse=", "))
}

tab_cont <- df_res %>%
 group_by(cluster) %>%
 summarise(
 across(
 all_of(cont_vars),
 list(
 n = ~ sum(!is.na(.)),
 mean = ~ mean(., na.rm = TRUE),
 sd = ~ sd(., na.rm = TRUE),
 median = ~ median(., na.rm = TRUE),
 p25 = ~ quantile(., 0.25, na.rm = TRUE),
 p75 = ~ quantile(., 0.75, na.rm = TRUE)
 ),
 .names = "{.col}_{.fn}"
 ),
 .groups = "drop"
 )


ord_vars <- c("CAEC","CALC","CH2O","FAF","FCVC","NCP","TUE")
missing_ord <- setdiff(ord_vars, names(df_res))
if (length(missing_ord) > 0) {
 stop("Faltan variables ordinales en df_obesidad: ", paste(missing_ord, collapse=", "))
}

tab_ord <- map_dfr(ord_vars, function(v) {
 df_res %>%
 mutate(level = as.character(.data[[v]])) %>%
 count(cluster, level, name = "n") %>%
 group_by(cluster) %>%
 mutate(pct = n / sum(n)) %>%
 ungroup() %>%
 mutate(Variable = v, .before = 1)
})


bin_vars <- c("FAVC","Gender","SCC","SMOKE","family_history_with_overweight")
missing_bin <- setdiff(bin_vars, names(df_res))
if (length(missing_bin) > 0) {
 stop("Faltan variables binarias en df_obesidad: ", paste(missing_bin, collapse=", "))
}

tab_bin <- map_dfr(bin_vars, function(v) {
 df_res %>%
 mutate(level = as.character(.data[[v]])) %>%
 count(cluster, level, name = "n") %>%
 group_by(cluster) %>%
 mutate(pct = n / sum(n)) %>%
 ungroup() %>%
 mutate(Variable = v, .before = 1)
})


if (!"MTRANS" %in% names(df_res)) stop("Falta la variable nominal MTRANS en df_obesidad.")
tab_mtrans <- df_res %>%
 mutate(level = as.character(.data[["MTRANS"]])) %>%
 count(cluster, level, name = "n") %>%
 group_by(cluster) %>%
 mutate(pct = n / sum(n)) %>%
 ungroup() %>%
 mutate(Variable = "MTRANS", .before = 1)


tab_nob <- NULL
if ("NObeyesdad" %in% names(df_res)) {
 tab_nob <- df_res %>%
 mutate(level = as.character(.data[["NObeyesdad"]])) %>%
 count(cluster, level, name = "n") %>%
 group_by(cluster) %>%
 mutate(pct = n / sum(n)) %>%
 ungroup() %>%
 mutate(Variable = "NObeyesdad", .before = 1)
}


options(xtable.comment = FALSE)


if (exists("eval_df")) {
 print(xtable(
 eval_df, digits = 3,
 caption = "DBSCAN: rejilla de hiperpar\\'ametros y m\\'etrica de calidad.",
 label = "tab:dbscan-grid"
 ), include.rownames = FALSE)
}

print(xtable(
 tab_cont, digits = 3,
 caption = "Variables continuas por cl\\'uster (DBSCAN).",
 label = "tab:dbscan-cont"
), include.rownames = FALSE)


for (v in ord_vars) {
 sub <- tab_ord %>% filter(Variable == v)
 print(xtable(
 sub, digits = 3,
 caption = paste0("Distribuci\\'on de niveles por cl\\'uster (", v, ")"),
 label = paste0("tab:dbscan-ord-", tolower(v))
 ), include.rownames = FALSE)
}


for (v in bin_vars) {
 sub <- tab_bin %>% filter(Variable == v)
 print(xtable(
 sub, digits = 3,
 caption = paste0("Distribuci\\'on por niveles (", v, ") por cl\\'uster"),
 label = paste0("tab:dbscan-bin-", tolower(v))
 ), include.rownames = FALSE)
}

print(xtable(
 tab_mtrans, digits = 3,
 caption = "Distribuci\\'on del medio de transporte (MTRANS) por cl\\'uster.",
 label = "tab:dbscan-mtrans"
), include.rownames = FALSE)

if (!is.null(tab_nob)) {
 print(xtable(
 tab_nob, digits = 3,
 caption = "Distribuci\\'on de \\texttt{NObeyesdad} por cl\\'uster (validaci\\'on externa).",
 label = "tab:dbscan-nobeyesdad"
 ), include.rownames = FALSE)
}


```

# GMM

```{r}

bic_obj <- mclustBIC(X_scaled, G = 1:10)


bic_mat <- as.matrix(bic_obj) 
bic_df <- as.data.frame(as.table(bic_mat), stringsAsFactors = FALSE)
colnames(bic_df) <- c("model", "G", "BIC")


bic_df <- bic_df %>%
 mutate(
 G = suppressWarnings(as.integer(as.character(G))),
 BIC = as.numeric(BIC)
 ) %>%
 filter(is.finite(BIC))


bic_df <- bic_df %>%
 arrange(desc(BIC)) %>%
 mutate(
 deltaBIC = BIC - max(BIC, na.rm = TRUE),
 weight = {
 w <- exp(0.5 * deltaBIC)
 w / sum(w)
 }
 ) %>%
 mutate(across(where(is.numeric), ~ round(.x, 3)))


bic_top <- bic_df %>% slice(1:20)


best_ij <- which(bic_mat == max(bic_mat, na.rm = TRUE), arr.ind = TRUE)[1, ]
best_model <- rownames(bic_mat)[best_ij[1]]
best_G <- as.integer(colnames(bic_mat)[best_ij[2]])

cat("Mejor modelo por BIC:\n")
print(list(model = best_model, G = best_G,
 BIC = max(bic_mat, na.rm = TRUE)))



options(xtable.comment = FALSE)
print(
 xtable(
 bic_top,
 caption = "GMM: modelos candidatos ordenados por BIC (top 20).",
 label = "tab:gmm-bic"
 ),
 include.rownames = FALSE
)



```


```{r}

clusters_gmm <- factor(clusters_gmm)
k <- nlevels(clusters_gmm)
pal <- pal_aaas()(max(3, k)) 
lab_clusters <- paste0("C", levels(clusters_gmm))


dir.create("fig", showWarnings = FALSE)


pca <- prcomp(X_scaled, center = FALSE, scale. = FALSE)
var_exp <- (pca$sdev^2) / sum(pca$sdev^2)

df_pca6 <- as_tibble(pca$x[, 1:6]) %>%
 mutate(cluster = clusters_gmm)

g_pairs_6 <- ggpairs(
 df_pca6 %>% select(PC1, PC2, PC3, PC4, PC5, PC6, cluster),
 columns = 1:6,
 mapping = aes(color = cluster, alpha = 0.8),
 upper = list(continuous = "points"),
 diag = list(continuous = "densityDiag"),
 lower = list(continuous = "points")
) +
 theme_minimal(base_size = 11) +
 scale_color_manual(values = pal, labels = lab_clusters) +
 ggtitle(sprintf(
 "GMM (%s, G=%d) · Var. explicada: PC1=%.1f%%, PC2=%.1f%%, PC3=%.1f%%, PC4=%.1f%%, PC5=%.1f%%, PC6=%.1f%%",
 if (!is.null(gmm$modelName)) gmm$modelName else "—",
 if (!is.null(gmm$G)) gmm$G else k,
 100*var_exp[1], 100*var_exp[2], 100*var_exp[3],
 100*var_exp[4], 100*var_exp[5], 100*var_exp[6]
 )) +
 labs(color = "Clúster")

ggsave("fig/gmm_pairs_pc1_6.png", g_pairs_6, width = 14, height = 10, dpi = 200)


D <- dist(X_scaled, method = "euclidean")
sil <- cluster::silhouette(as.integer(clusters_gmm), D)

g_sil <- fviz_silhouette(sil) +
 theme_minimal(base_size = 11) +
 ggtitle("GMM: Silueta por clúster") +
 labs(x = "Observación", y = "Anchura de silueta")
ggsave("fig/gmm_silhouette.png", g_sil, width = 8, height = 5, dpi = 200)


set.seed(123)
emb2 <- uwot::umap(
 X_scaled, n_neighbors = 15, min_dist = 0.15,
 n_components = 2, metric = "euclidean", verbose = FALSE
)
df_umap2 <- tibble(UMAP1 = emb2[,1], UMAP2 = emb2[,2], cluster = clusters_gmm)

g_umap2 <- ggplot(df_umap2, aes(UMAP1, UMAP2, color = cluster)) +
 geom_point(alpha = 0.85, size = 1.2) +
 scale_color_manual(values = pal, labels = lab_clusters) +
 theme_minimal(base_size = 12) +
 labs(color = "Clúster (GMM)") +
 ggtitle("GMM: UMAP 2D coloreado por clúster")
ggsave("fig/gmm_umap2.png", g_umap2, width = 8, height = 6, dpi = 200)


set.seed(123)
emb3 <- uwot::umap(
 X_scaled, n_neighbors = 15, min_dist = 0.15,
 n_components = 3, metric = "euclidean", verbose = FALSE
)

png("fig/gmm_umap3d.png", width = 1600, height = 1200, res = 150)
scatter3D(
 x = emb3[,1], y = emb3[,2], z = emb3[,3],
 col = pal[as.integer(clusters_gmm)], colkey = FALSE, # <- sin barra lateral
 pch = 19, cex = 0.6, xlab = "UMAP1", ylab = "UMAP2", zlab = "UMAP3",
 bty = "g", box = TRUE, ticktype = "detailed",
 main = "GMM: UMAP 3D coloreado por clúster"
)
legend("topright", legend = lab_clusters,
 col = pal[seq_len(k)], pch = 16, cex = 0.9, bty = "n")
dev.off()


png("fig/gmm_pca3d.png", width = 1600, height = 1200, res = 150)
scatter3D(
 x = pca$x[,1], y = pca$x[,2], z = pca$x[,3],
 col = pal[as.integer(clusters_gmm)], colkey = FALSE, # <- sin barra lateral
 pch = 19, cex = 0.6,
 xlab = sprintf("PC1 (%.1f%%)", 100*var_exp[1]),
 ylab = sprintf("PC2 (%.1f%%)", 100*var_exp[2]),
 zlab = sprintf("PC3 (%.1f%%)", 100*var_exp[3]),
 bty = "g", box = TRUE, ticktype = "detailed",
 main = "GMM: PCA 3D (PC1–PC3) coloreado por clúster"
)
legend("topright", legend = lab_clusters,
 col = pal[seq_len(k)], pch = 16, cex = 0.9, bty = "n")
dev.off()


draw_graph3d <- TRUE
if (draw_graph3d) {
 df_pca3 <- as_tibble(pca$x[, 1:3]) %>% mutate(cluster = clusters_gmm)
 centroids <- df_pca3 %>%
 group_by(cluster) %>%
 summarize(cx = mean(PC1), cy = mean(PC2), cz = mean(PC3), .groups = "drop")


 coords <- as.matrix(centroids[, c("cx", "cy", "cz")])
 C <- as.matrix(dist(coords, method = "euclidean"))


 n <- nrow(coords)
 if (n >= 2) {
 in_mst <- rep(FALSE, n); in_mst[1] <- TRUE
 mst_pairs <- matrix(NA_integer_, n - 1L, 2L)
 for (e in 1:(n - 1L)) {
 best_w <- Inf; best_i <- NA_integer_; best_j <- NA_integer_
 I <- which(in_mst)
 J <- which(!in_mst)
 for (i in I) {
 if (length(J) == 0) break
 j_star <- J[which.min(C[i, J])]
 w <- C[i, j_star]
 if (w < best_w) { best_w <- w; best_i <- i; best_j <- j_star }
 }
 in_mst[best_j] <- TRUE
 mst_pairs[e, ] <- c(best_i, best_j)
 }
 } else {
 mst_pairs <- matrix(numeric(0), ncol = 2)
 }

 png("fig/gmm_graph3d.png", width = 1600, height = 1200, res = 150)

 scatter3D(
 x = df_pca3$PC1, y = df_pca3$PC2, z = df_pca3$PC3,
 col = pal[as.integer(df_pca3$cluster)], colkey = FALSE, # <- sin barra lateral
 pch = 19, cex = 0.3, alpha = 0.35,
 xlab = "PC1", ylab = "PC2", zlab = "PC3",
 bty = "g", box = TRUE, ticktype = "detailed",
 main = "GMM: Grafo 3D (MST) entre centroides en PC1–PC3"
 )

 points3D(
 x = centroids$cx, y = centroids$cy, z = centroids$cz,
 pch = 19, cex = 2.0, col = pal[as.integer(centroids$cluster)],
 add = TRUE, colkey = FALSE
 )

 if (nrow(mst_pairs) > 0) {
 apply(mst_pairs, 1, function(idx) {
 segments3D(
 x0 = coords[idx[1], 1], y0 = coords[idx[1], 2], z0 = coords[idx[1], 3],
 x1 = coords[idx[2], 1], y1 = coords[idx[2], 2], z1 = coords[idx[2], 3],
 lwd = 3, col = "gray30", add = TRUE
 )
 })
 }
 legend("topright", legend = lab_clusters,
 col = pal[seq_len(k)], pch = 16, cex = 0.9, bty = "n")
 dev.off()
}

```

```{r}


stopifnot(exists("df_obesidad"), exists("clusters_gmm"))
stopifnot(nrow(df_obesidad) == length(clusters_gmm))


df_res <- df_obesidad %>%
 dplyr::mutate(cluster = factor(clusters_gmm))

cont_vars <- c("Age", "Height", "Weight")
ord_vars <- c("CAEC","CALC","CH2O","FAF","FCVC","NCP","TUE")
bin_vars <- c("FAVC","Gender","SCC","SMOKE","family_history_with_overweight")


missing_cont <- setdiff(cont_vars, names(df_res))
if (length(missing_cont) > 0) {
 stop("Faltan variables continuas en df_obesidad: ", paste(missing_cont, collapse=", "))
}
missing_ord <- setdiff(ord_vars, names(df_res))
if (length(missing_ord) > 0) {
 stop("Faltan variables ordinales en df_obesidad: ", paste(missing_ord, collapse=", "))
}
missing_bin <- setdiff(bin_vars, names(df_res))
if (length(missing_bin) > 0) {
 stop("Faltan variables binarias en df_obesidad: ", paste(missing_bin, collapse=", "))
}
if (!"MTRANS" %in% names(df_res)) stop("Falta la variable nominal MTRANS en df_obesidad.")


tab_cont <- df_res %>%
 dplyr::group_by(cluster) %>%
 dplyr::summarise(
 dplyr::across(
 dplyr::all_of(cont_vars),
 list(
 n = ~ sum(!is.na(.)),
 mean = ~ mean(., na.rm = TRUE),
 sd = ~ sd(., na.rm = TRUE),
 median = ~ median(., na.rm = TRUE),
 p25 = ~ stats::quantile(., 0.25, na.rm = TRUE),
 p75 = ~ stats::quantile(., 0.75, na.rm = TRUE)
 ),
 .names = "{.col}_{.fn}"
 ),
 .groups = "drop"
 )


tab_ord <- purrr::map_dfr(ord_vars, function(v) {
 df_res %>%
 dplyr::mutate(level = as.character(.data[[v]])) %>% 
 dplyr::count(cluster, level, name = "n") %>%
 dplyr::group_by(cluster) %>%
 dplyr::mutate(pct = n / sum(n)) %>%
 dplyr::ungroup() %>%
 dplyr::mutate(Variable = v, .before = 1)
})


tab_bin <- purrr::map_dfr(bin_vars, function(v) {
 df_res %>%
 dplyr::mutate(level = as.character(.data[[v]])) %>%
 dplyr::count(cluster, level, name = "n") %>%
 dplyr::group_by(cluster) %>%
 dplyr::mutate(pct = n / sum(n)) %>%
 dplyr::ungroup() %>%
 dplyr::mutate(Variable = v, .before = 1)
})


tab_mtrans <- df_res %>%
 dplyr::mutate(level = as.character(.data[["MTRANS"]] )) %>%
 dplyr::count(cluster, level, name = "n") %>%
 dplyr::group_by(cluster) %>%
 dplyr::mutate(pct = n / sum(n)) %>%
 dplyr::ungroup() %>%
 dplyr::mutate(Variable = "MTRANS", .before = 1)


tab_nob <- NULL
if ("NObeyesdad" %in% names(df_res)) {
 tab_nob <- df_res %>%
 dplyr::mutate(level = as.character(.data[["NObeyesdad"]] )) %>%
 dplyr::count(cluster, level, name = "n") %>%
 dplyr::group_by(cluster) %>%
 dplyr::mutate(pct = n / sum(n)) %>%
 dplyr::ungroup() %>%
 dplyr::mutate(Variable = "NObeyesdad", .before = 1)
}


options(xtable.comment = FALSE)


if (exists("bic_top")) {
 print(xtable(
 bic_top,
 digits = 3,
 caption = "GMM: modelos candidatos ordenados por BIC (top 20).",
 label = "tab:gmm-bic"
 ), include.rownames = FALSE)
}


print(xtable(
 tab_cont, digits = 3,
 caption = "Variables continuas por cl\\'uster (GMM).",
 label = "tab:gmm-cont"
), include.rownames = FALSE)


for (v in ord_vars) {
 sub <- tab_ord %>% dplyr::filter(Variable == v)
 print(xtable(
 sub, digits = 3,
 caption = paste0("Distribuci\\'on de niveles por cl\\'uster (", v, ") — GMM"),
 label = paste0("tab:gmm-ord-", tolower(v))
 ), include.rownames = FALSE)
}


for (v in bin_vars) {
 sub <- tab_bin %>% dplyr::filter(Variable == v)
 print(xtable(
 sub, digits = 3,
 caption = paste0("Distribuci\\'on por niveles (", v, ") por cl\\'uster — GMM"),
 label = paste0("tab:gmm-bin-", tolower(v))
 ), include.rownames = FALSE)
}


print(xtable(
 tab_mtrans, digits = 3,
 caption = "Distribuci\\'on del medio de transporte (MTRANS) por cl\\'uster — GMM.",
 label = "tab:gmm-mtrans"
), include.rownames = FALSE)


if (!is.null(tab_nob)) {
 print(xtable(
 tab_nob, digits = 3,
 caption = "Distribuci\\'on de \\texttt{NObeyesdad} por cl\\'uster (validaci\\'on externa) — GMM.",
 label = "tab:gmm-nobeyesdad"
 ), include.rownames = FALSE)
}


```



# OPTICS



```{r}




stopifnot(exists("X_scaled"))
X_scaled <- as.matrix(X_scaled)


dir.create("fig_optics", showWarnings = FALSE)

k_max <- 10
grid_minPts <- c(10, 15, 20, 25, 30)
grid_xi <- c(0.03, 0.05, 0.07, 0.10, 0.12, 0.15)


make_palette <- function(n) grDevices::hcl.colors(n, palette = "Dark 3", rev = FALSE)


evaluate_combo <- function(minPts, xi) {
 optics_obj <- dbscan::optics(X_scaled, minPts = minPts, eps = Inf)
 xi_obj <- dbscan::extractXi(optics_obj, xi = xi)
 cl_raw <- xi_obj$cluster # 0 = noise
 
 k <- length(setdiff(unique(cl_raw), 0))
 n_noise <- sum(cl_raw == 0)
 
 sil_mean <- NA_real_
 idx <- which(cl_raw > 0)
 if (length(idx) >= 3 && length(unique(cl_raw[idx])) >= 2) {
 D_sub <- dist(X_scaled[idx, , drop = FALSE], method = "euclidean")
 sil <- cluster::silhouette(as.integer(factor(cl_raw[idx])), D_sub)
 sil_mean <- mean(sil[, "sil_width"], na.rm = TRUE)
 }
 list(minPts=minPts, xi=xi, k=k, n_noise=n_noise,
 sil_mean=sil_mean, optics_obj=optics_obj, xi_obj=xi_obj)
}

cat("Buscando mejor combinación (minPts, xi) para OPTICS...\n")
res_list <- list(); r <- 1L
for (m in grid_minPts) {
 for (x in grid_xi) {
 res_list[[r]] <- evaluate_combo(m, x)
 r <- r + 1L
 }
}

eval_df <- do.call(rbind, lapply(seq_along(res_list), function(i) {
 data.frame(
 rank = i,
 minPts = res_list[[i]]$minPts,
 xi = res_list[[i]]$xi,
 k = res_list[[i]]$k,
 n_noise= res_list[[i]]$n_noise,
 sil_mean = res_list[[i]]$sil_mean
 )
})) %>%
 arrange(desc(sil_mean), k)

print(eval_df)


pick_idx <- eval_df %>%
 filter(!is.na(sil_mean), k >= 2, k <= k_max) %>%
 arrange(desc(sil_mean), k) %>%
 slice(1) %>%
 pull(rank)

if (length(pick_idx) == 0) {
 base_idx <- eval_df %>%
 filter(!is.na(sil_mean), k >= 2) %>%
 arrange(desc(sil_mean), k) %>%
 slice(1) %>% pull(rank)
 
 optics_best <- res_list[[base_idx]]$optics_obj
 minPts_best <- res_list[[base_idx]]$minPts
 xi_best_val <- res_list[[base_idx]]$xi
 
 xi_grid_tune <- c(seq(xi_best_val, 0.50, by = 0.01))
 best_tune <- NULL
 for (xi_try in xi_grid_tune) {
 cl_try <- dbscan::extractXi(optics_best, xi = xi_try)$cluster
 k_try <- length(setdiff(unique(cl_try), 0))
 if (k_try <= k_max && k_try >= 2) {
 best_tune <- list(xi = xi_try, cl = cl_try, k = k_try)
 break
 }
 }
 clusters_raw <- if (is.null(best_tune)) {
 dbscan::extractXi(optics_best, xi = xi_best_val)$cluster
 } else best_tune$cl
} else {
 optics_best <- res_list[[pick_idx]]$optics_obj
 xi_best_val <- res_list[[pick_idx]]$xi
 minPts_best <- res_list[[pick_idx]]$minPts
 clusters_raw <- res_list[[pick_idx]]$xi_obj$cluster
}

k_found <- length(setdiff(unique(clusters_raw), 0))
n_noise0 <- sum(clusters_raw == 0)
cat(sprintf("OPTICS elegido: minPts=%d, xi=%.3f, k=%d, noise=%d\n",
 minPts_best, xi_best_val, k_found, n_noise0))


pca <- prcomp(X_scaled, center = FALSE, scale. = FALSE)
var_exp <- (pca$sdev^2) / sum(pca$sdev^2)

lev_core <- sort(unique(as.integer(setdiff(unique(clusters_raw), 0))))
levels_all <- c(as.character(lev_core), "noise") # <- fuerza presencia de 'noise'

lab_clusters <- ifelse(levels_all == "noise", "noise", paste0("C", levels_all))

pal_core <- make_palette(max(1, length(lev_core)))
col_map <- setNames(pal_core, as.character(lev_core))
col_map <- c(col_map, noise = "#9E9E9E") # gris fijo para noise

clusters_opt <- factor(ifelse(clusters_raw == 0, "noise", as.character(clusters_raw)),
 levels = levels_all)


tab_k <- as_tibble(
 table(cluster = factor(clusters_opt, levels = levels_all), useNA = "no")
) %>%
 mutate(pct = round(100 * as.numeric(n) / sum(n), 1))
cat("Resumen de clusters (post-procesado):\n"); print(tab_k)



png("fig_optics/optics_reachability.png", width = 1400, height = 600, res = 130)
par(mar = c(4,4,1,1))
plot(optics_best) # dbscan::optics
invisible(dev.off())


idx_assigned <- which(clusters_opt != "noise")
if (length(idx_assigned) >= 3 && length(unique(clusters_opt[idx_assigned])) >= 2) {
 lv_no_noise <- levels_all[levels_all != "noise"]
 D_sub <- dist(X_scaled[idx_assigned, , drop = FALSE], method = "euclidean")
 sil <- cluster::silhouette(
 as.integer(factor(clusters_opt[idx_assigned], levels = lv_no_noise)), D_sub
 )
 g_sil <- factoextra::fviz_silhouette(sil, print.summary = FALSE) +
 scale_fill_manual(values = col_map[lv_no_noise],
 limits = lv_no_noise, breaks = lv_no_noise, drop = FALSE) +
 scale_color_manual(values = col_map[lv_no_noise],
 limits = lv_no_noise, breaks = lv_no_noise, drop = FALSE) +
 theme_minimal(base_size = 12) +
 labs(title = sprintf("OPTICS: Silueta por clúster (minPts=%d, xi=%.2f)",
 minPts_best, xi_best_val),
 x = "Observación", y = "Anchura de silueta", fill = "Clúster", color = "Clúster")
 ggsave("fig_optics/optics_silhouette.png", g_sil, width = 8, height = 5, dpi = 200)
}


df_pca6 <- tibble::as_tibble(pca$x[, 1:6]) %>%
 stats::setNames(paste0("PC", 1:6)) %>%
 dplyr::mutate(cluster = clusters_opt)

g_pairs <- GGally::ggpairs(
 df_pca6 %>% dplyr::select(PC1, PC2, PC3, PC4, PC5, PC6, cluster),
 columns = 1:6,
 mapping = ggplot2::aes(color = cluster, alpha = 0.85),
 upper = list(continuous = "points"),
 diag = list(continuous = "densityDiag"),
 lower = list(continuous = "points"),
 progress = FALSE
)


g_pairs <- g_pairs +
 ggplot2::theme_minimal(base_size = 11) +
 ggplot2::theme(legend.position = "none") + 
 ggplot2::scale_color_manual(
 values = col_map,
 limits = levels_all,
 breaks = levels_all,
 drop = FALSE
 ) +
 ggplot2::ggtitle(sprintf(
 "OPTICS (minPts=%d, xi=%.2f). Var. explicada: PC1=%.1f%%, PC2=%.1f%%, PC3=%.1f%%, PC4=%.1f%%, PC5=%.1f%%, PC6=%.1f%%",
 minPts_best, xi_best_val,
 100*var_exp[1], 100*var_exp[2], 100*var_exp[3],
 100*var_exp[4], 100*var_exp[5], 100*var_exp[6]
 ))

ggplot2::ggsave("fig_optics/optics_pairs_pc1_6.png", g_pairs, width = 14, height = 10, dpi = 200)


df_pca3 <- as_tibble(pca$x[, 1:3]) %>%
 setNames(c("PC1","PC2","PC3")) %>%
 mutate(cluster = clusters_opt)

png("fig_optics/optics_pca3d.png", width = 1600, height = 1200, res = 150)
plot3D::scatter3D(
 x = df_pca3$PC1, y = df_pca3$PC2, z = df_pca3$PC3,
 colvar = NULL, colkey = FALSE,
 col = col_map[as.character(df_pca3$cluster)],
 pch = 19, cex = 0.55,
 xlab = sprintf("PC1 (%.1f%%)", 100*var_exp[1]),
 ylab = sprintf("PC2 (%.1f%%)", 100*var_exp[2]),
 zlab = sprintf("PC3 (%.1f%%)", 100*var_exp[3]),
 bty = "g", box = TRUE, ticktype = "detailed",
 main = sprintf("OPTICS: PCA 3D (PC1–PC3) — minPts=%d, xi=%.2f", minPts_best, xi_best_val)
)
legend("topright", legend = lab_clusters,
 col = col_map[levels_all], pch = 16, pt.cex = 1, bty = "n")
dev.off()


set.seed(123)
emb2 <- uwot::umap(
 X_scaled, n_neighbors = 15, min_dist = 0.15,
 n_components = 2, metric = "euclidean", verbose = FALSE
)
df_umap2 <- tibble(UMAP1 = emb2[,1], UMAP2 = emb2[,2], cluster = clusters_opt)

g_umap2 <- ggplot(df_umap2, aes(UMAP1, UMAP2, color = cluster)) +
 geom_point(alpha = 0.85, size = 1.2) +
 scale_color_manual(values = col_map,
 limits = levels_all, breaks = levels_all, drop = FALSE) +
 theme_minimal(base_size = 12) +
 guides(color = guide_legend(title = "Clúster")) +
 ggtitle(sprintf("OPTICS: UMAP 2D — minPts=%d, xi=%.2f", minPts_best, xi_best_val))
ggsave("fig_optics/optics_umap2.png", g_umap2, width = 8, height = 6, dpi = 200)


set.seed(123)
emb3 <- uwot::umap(
 X_scaled, n_neighbors = 15, min_dist = 0.15,
 n_components = 3, metric = "euclidean", verbose = FALSE
)
df_umap3 <- tibble(U1 = emb3[,1], U2 = emb3[,2], U3 = emb3[,3], cluster = clusters_opt)

png("fig_optics/optics_umap3d.png", width = 1600, height = 1200, res = 150)
plot3D::scatter3D(
 x = df_umap3$U1, y = df_umap3$U2, z = df_umap3$U3,
 colvar = NULL, colkey = FALSE,
 col = col_map[as.character(df_umap3$cluster)],
 pch = 19, cex = 0.55,
 xlab = "UMAP1", ylab = "UMAP2", zlab = "UMAP3",
 bty = "g", box = TRUE, ticktype = "detailed",
 main = sprintf("OPTICS: UMAP 3D — minPts=%d, xi=%.2f", minPts_best, xi_best_val)
)
legend("topright", legend = lab_clusters,
 col = col_map[levels_all], pch = 16, pt.cex = 1, bty = "n")
dev.off()


centroids <- df_pca3 %>%
 dplyr::filter(cluster != "noise") %>%
 dplyr::group_by(cluster) %>%
 dplyr::summarise(cx = mean(PC1), cy = mean(PC2), cz = mean(PC3), .groups = "drop") %>%
 dplyr::arrange(as.numeric(as.character(cluster)))

coords <- as.matrix(centroids[, c("cx","cy","cz")])
C <- as.matrix(dist(coords))
n <- nrow(coords)
if (n >= 2) {
 in_mst <- rep(FALSE, n); in_mst[1] <- TRUE
 mst_pairs <- matrix(NA_integer_, n - 1L, 2L)
 for (e in 1:(n - 1L)) {
 best_w <- Inf; best_i <- NA_integer_; best_j <- NA_integer_
 I <- which(in_mst); J <- which(!in_mst)
 for (i in I) {
 if (length(J) == 0) break
 j_star <- J[which.min(C[i, J])]
 w <- C[i, j_star]
 if (w < best_w) { best_w <- w; best_i <- i; best_j <- j_star }
 }
 in_mst[best_j] <- TRUE
 mst_pairs[e, ] <- c(best_i, best_j)
 }
} else {
 mst_pairs <- matrix(numeric(0), ncol = 2)
}

png("fig_optics/optics_graph3d.png", width = 1600, height = 1200, res = 150)
plot3D::scatter3D(
 x = df_pca3$PC1, y = df_pca3$PC2, z = df_pca3$PC3,
 colvar = NULL, colkey = FALSE, # <-- ¡clave!
 col = col_map[as.character(df_pca3$cluster)],
 pch = 19, cex = 0.35, alpha = 0.35,
 xlab = "PC1", ylab = "PC2", zlab = "PC3",
 bty = "g", box = TRUE, ticktype = "detailed",
 main = sprintf("OPTICS: Grafo 3D (MST) — minPts=%d, xi=%.2f", minPts_best, xi_best_val)
)

if (nrow(centroids) > 0) {
 plot3D::points3D(
 centroids$cx, centroids$cy, centroids$cz,
 pch = 19, cex = 2.0,
 col = col_map[as.character(centroids$cluster)],
 add = TRUE, colkey = FALSE # <-- ¡clave!
 )
 if (nrow(mst_pairs) > 0) {
 apply(mst_pairs, 1, function(idx) {
 plot3D::segments3D(
 x0 = coords[idx[1], 1], y0 = coords[idx[1], 2], z0 = coords[idx[1], 3],
 x1 = coords[idx[2], 1], y1 = coords[idx[2], 2], z1 = coords[idx[2], 3],
 lwd = 3, col = "gray30",
 add = TRUE, colkey = FALSE # <-- ¡clave!
 )
 })
 }
 plot3D::text3D(
 centroids$cx, centroids$cy, centroids$cz,
 labels = paste0("C", as.character(centroids$cluster)),
 add = TRUE, col = "black", cex = 1.0, font = 2, colkey = FALSE # <-- ¡clave!
 )
}

legend("topright", legend = lab_clusters,
 col = col_map[levels_all], pch = 16, pt.cex = 1, bty = "n")
dev.off()

```



```{r}


cont_vars <- c("Age", "Height", "Weight")
ord_vars <- c("CAEC","CALC","CH2O","FAF","FCVC","NCP","TUE")
bin_vars <- c("FAVC","Gender","SCC","SMOKE","family_history_with_overweight")


missing_cont <- setdiff(cont_vars, names(df_obesidad))
missing_ord <- setdiff(ord_vars, names(df_obesidad))
missing_bin <- setdiff(bin_vars, names(df_obesidad))
if (length(missing_cont)) stop("Faltan continuas: ", paste(missing_cont, collapse=", "))
if (length(missing_ord)) stop("Faltan ordinales: ", paste(missing_ord, collapse=", "))
if (length(missing_bin)) stop("Faltan binarias: ", paste(missing_bin, collapse=", "))

df_res <- df_obesidad %>% mutate(cluster = clusters_opt)
stopifnot(nrow(df_res) == length(clusters_opt))


tab_cont <- df_res %>%
 group_by(cluster) %>%
 summarise(
 across(
 all_of(cont_vars),
 list(
 n = ~ sum(!is.na(.)),
 mean = ~ mean(., na.rm = TRUE),
 sd = ~ sd(., na.rm = TRUE),
 median = ~ median(., na.rm = TRUE),
 p25 = ~ stats::quantile(., 0.25, na.rm = TRUE),
 p75 = ~ stats::quantile(., 0.75, na.rm = TRUE)
 ),
 .names = "{.col}_{.fn}"
 ),
 .groups = "drop"
 )


tab_ord <- map_dfr(ord_vars, function(v) {
 df_res %>%
 mutate(level = as.character(.data[[v]])) %>%
 count(cluster, level, name = "n") %>%
 group_by(cluster) %>%
 mutate(pct = n / sum(n)) %>%
 ungroup() %>%
 mutate(Variable = v, .before = 1)
})


tab_bin <- map_dfr(bin_vars, function(v) {
 df_res %>%
 mutate(level = as.character(.data[[v]])) %>%
 count(cluster, level, name = "n") %>%
 group_by(cluster) %>%
 mutate(pct = n / sum(n)) %>%
 ungroup() %>%
 mutate(Variable = v, .before = 1)
})


if (!"MTRANS" %in% names(df_res)) stop("Falta MTRANS en df_obesidad.")
tab_mtrans <- df_res %>%
 mutate(level = as.character(.data[["MTRANS"]])) %>%
 count(cluster, level, name = "n") %>%
 group_by(cluster) %>%
 mutate(pct = n / sum(n)) %>%
 ungroup() %>%
 mutate(Variable = "MTRANS", .before = 1)


tab_nob <- NULL
if ("NObeyesdad" %in% names(df_res)) {
 tab_nob <- df_res %>%
 mutate(level = as.character(.data[["NObeyesdad"]])) %>%
 count(cluster, level, name = "n") %>%
 group_by(cluster) %>%
 mutate(pct = n / sum(n)) %>%
 ungroup() %>%
 mutate(Variable = "NObeyesdad", .before = 1)
}


options(xtable.comment = FALSE)


print(xtable(
 tab_k, digits = 1,
 caption = "Tama\\~nos de cl\\'uster (incluye \\texttt{noise}).",
 label = "tab:optics-cluster-sizes"
), include.rownames = FALSE)


print(xtable(
 tab_cont, digits = 3,
 caption = "Variables continuas por cl\\'uster (OPTICS).",
 label = "tab:optics-cont"
), include.rownames = FALSE)


for (v in ord_vars) {
 sub <- tab_ord %>% filter(Variable == v)
 print(xtable(
 sub, digits = 3,
 caption = paste0("Distribuci\\'on de niveles por cl\\'uster (", v, ") — OPTICS"),
 label = paste0("tab:optics-ord-", tolower(v))
 ), include.rownames = FALSE)
}


for (v in bin_vars) {
 sub <- tab_bin %>% filter(Variable == v)
 print(xtable(
 sub, digits = 3,
 caption = paste0("Distribuci\\'on por niveles (", v, ") por cl\\'uster — OPTICS"),
 label = paste0("tab:optics-bin-", tolower(v))
 ), include.rownames = FALSE)
}


print(xtable(
 tab_mtrans, digits = 3,
 caption = "Distribuci\\'on del medio de transporte (MTRANS) por cl\\'uster — OPTICS.",
 label = "tab:optics-mtrans"
), include.rownames = FALSE)


if (!is.null(tab_nob)) {
 print(xtable(
 tab_nob, digits = 3,
 caption = "Distribuci\\'on de \\texttt{NObeyesdad} por cl\\'uster (validaci\\'on externa) — OPTICS.",
 label = "tab:optics-nobeyesdad"
 ), include.rownames = FALSE)
}
