# =====================
# 0) Paquetes y datos
# =====================


```{r}


suppressPackageStartupMessages({
  library(tidyverse)
  library(tidymodels)
  library(tidyclust)
  library(GGally)
  library(ggsci)
  library(dbscan)
  library(mclust)
  library(cluster)
  library(clusterSim)
  library(clValid)
  library(factoextra)     # visualización (opc.)
  library(ClusterR)       # métricas/óptimos (opc.)
  library(NbClust) 
  library(dplyr)       # óptimo K (opc.)
})

set.seed(123)

```


```{r}
raw <- read.csv("obesity_clean.csv", check.names = FALSE)

X <- raw %>%
  dplyr::select(tidyselect::where(is.numeric)) %>%  # <- forzamos dplyr
  dplyr::mutate(dplyr::across(dplyr::everything(), as.numeric))

stopifnot(ncol(X) > 1)
X_s <- scale(X) %>% as.matrix()


```

# Helper: PCA para visualización (90% var)

```{r}
pca_rec <- recipe(~ ., data = as.data.frame(X_s)) %>%
  step_pca(all_numeric_predictors(), threshold = 0.90)
pca_prep <- prep(pca_rec)
X_pca   <- bake(pca_prep, new_data = NULL)
````



```{r}
label <- if (!is.na(label_col)) factor(raw[[label_col]]) else NULL
````

```{r}
pal <- pal_jco("default")(10)

ggplot2::theme_set(theme_minimal(base_size = 12))
```

# ======================================
# 1) Model-Based Clustering (GMM, mclust)
# ======================================

# --- Exploración del número de clústeres con BIC ---
# Nota: mclustBIC sobre datos escalados; también versión en PCA

```{r}
BIC_full <- mclustBIC(X_s)
BIC_pca  <- mclustBIC(as.matrix(X_pca))

# Ajuste final (elige el mejor por BIC en PCA para estabilidad)
fit_gmm <- Mclust(as.matrix(X_pca), x = NULL, G = NULL, modelNames = NULL, prior = NULL)

cat("\n[GMM] Mejor modelo (PCA):\n")
print(summary(fit_gmm), digits = 3)

# Discriminant coordinates y fronteras
try({
  gmm_dr <- MclustDR(fit_gmm)
  print(summary(gmm_dr))
  # Plots interactivos (descomentar si los quieres ver en R)
  # plot(gmm_dr, what = "pairs")
  # plot(gmm_dr, what = "boundaries", ngrid = 200)
}, silent = TRUE)

# Contingencia con etiqueta (si existe)
if (!is.null(label)) {
  tbl <- table(Cluster = fit_gmm$classification, Label = label)
  cat("\n[GMM] Tabla de contingencia (cluster vs etiqueta):\n")
  print(tbl)
}

# Visualización en 2D (PC1-PC2)
if (ncol(X_pca) >= 2) {
  df_plot <- X_pca %>% as_tibble() %>%
    mutate(cluster = as.factor(fit_gmm$classification),
           label = if (!is.null(label)) label else NA)
  gg_gmm <- ggplot(df_plot, aes(PC1, PC2, color = cluster)) +
    geom_point(alpha = .8) +
    scale_color_manual(values = pal) +
    labs(title = "GMM (mclust) en espacio PCA", color = "Cluster")
  print(gg_gmm)
}
```

# ==============================
# 2) DBSCAN (densidad, dbscan)
# ==============================

# Heurística para minPts: d+1 y 2d
D <- ncol(X_s)
minPts_candidates <- unique(c(D + 1, 2 * D))
minPts_sel <- minPts_candidates[1]

# Curva kNN-dist para estimar eps
# kNNdistplot(X_s, k = minPts_sel); abline(h =  quantile(kNNdist(X_s, k = minPts_sel), c(.90,.95)), lty=2)

qn <- quantile(kNNdist(X_s, k = minPts_sel), c(.70,.80,.90,.95,.99), na.rm = TRUE)
print(qn)

# Prueba con dos cortes (alto/bajo)
eps_hi <- unname(qn[["95%"]])
eps_lo <- unname(qn[["90%"]])

fit_db_hi <- dbscan(X_s, eps = eps_hi, minPts = minPts_sel)
fit_db_lo <- dbscan(X_s, eps = eps_lo, minPts = minPts_sel)

cat("\n[DBSCAN] eps_hi resumen:\n"); print(fit_db_hi)
cat("\n[DBSCAN] eps_lo resumen:\n"); print(fit_db_lo)

# Visualización en PCA 2D
plot_dbscan <- function(fit, title) {
  if (ncol(X_pca) < 2) return(invisible(NULL))
  dfp <- X_pca %>% as_tibble() %>% mutate(cluster = factor(fit$cluster))
  ggplot(dfp, aes(PC1, PC2, color = cluster)) +
    geom_point(alpha = .8) +
    scale_color_manual(values = pal) +
    labs(title = title, color = "Cluster")
}

print(plot_dbscan(fit_db_hi, sprintf("DBSCAN (eps=%.3f, minPts=%d)", eps_hi, minPts_sel)))
print(plot_dbscan(fit_db_lo, sprintf("DBSCAN (eps=%.3f, minPts=%d)", eps_lo, minPts_sel)))

# ================================
# 3) OPTICS (+ tuning de parámetro ξ)
# ================================

fit_opt <- optics(X_s, minPts = minPts_sel)
# plot(fit_opt) # gráfico de alcanzabilidad

# Extrae clustering con distintos xi y evalúa índices (DB, Dunn, G1)
cluster_metrics <- function(data, clusters, dist_matrix) {
  list(
    db   = clusterSim::index.DB(as.matrix(data), clusters)$DB,
    G1   = clusterSim::index.G1(as.matrix(data), clusters),
    dunn = clValid::dunn(dist_matrix, clusters),
    k    = length(unique(clusters))
  )
}

xis <- seq(0.02, 0.15, by = 0.01)
perf <- map_dfr(xis, function(xi) {
  cl <- extractXi(fit_opt, xi = xi)
  cl_vec <- cl$cluster
  if (is.null(cl_vec)) return(tibble(xi = xi, db = NA_real_, G1 = NA_real_, dunn = NA_real_, k = NA_integer_))
  dm <- dist(X_s)
  met <- cluster_metrics(X_s, cl_vec, dm)
  tibble(xi = xi, db = met$db, G1 = met$G1, dunn = met$dunn, k = met$k)
})

print(perf, n = Inf)

ggplot(perf %>% pivot_longer(db:dunn), aes(x = k, y = value)) +
  geom_point() + geom_line() +
  facet_wrap(~ name, scales = "free_y") +
  labs(title = "OPTICS: trade-off métricas vs #clusters (ξ barrido)", x = "# clusters", y = NULL)

# Escoge el xi con mejor (menor) DB, por ejemplo
best_row <- perf %>% filter(!is.na(db)) %>% slice_min(db, n = 1)
if (nrow(best_row) == 1) {
  xi_best <- best_row$xi[1]
  cl_best <- extractXi(fit_opt, xi = xi_best)$cluster
  if (!is.null(cl_best) && ncol(X_pca) >= 2) {
    dfp <- X_pca %>% as_tibble() %>% mutate(cluster = factor(cl_best))
    print(ggplot(dfp, aes(PC1, PC2, color = cluster)) +
            geom_point(alpha = .8) +
            scale_color_manual(values = pal) +
            labs(title = sprintf("OPTICS + extractXi (xi=%.3f)", xi_best)))
  }
}

# =====================
# 4) HDBSCAN
# =====================

fit_hdb <- hdbscan(X_s, minPts = minPts_sel)
print(str(fit_hdb))

if (ncol(X_pca) >= 2) {
  dfp <- X_pca %>% as_tibble() %>% mutate(cluster = factor(fit_hdb$cluster))
  print(ggplot(dfp, aes(PC1, PC2, color = cluster)) +
          geom_point(alpha = .8) +
          scale_color_manual(values = pal) +
          labs(title = sprintf("HDBSCAN (minPts=%d)", minPts_sel)))
}

# hullplot(X_s, fit_hdb) # opcional

# ==============================
# 5) Clustering jerárquico (hclust)
# ==============================

```{r}
## Distancias y jerárquico (robusto)
D_euc <- stats::dist(X_s, method = "euclidean")

hc_methods <- list(
  average  = stats::hclust(D_euc, method = "average"),
  single   = stats::hclust(D_euc, method = "single"),
  complete = stats::hclust(D_euc, method = "complete"),
  wardD    = stats::hclust(D_euc, method = "ward.D"),
  wardD2   = stats::hclust(D_euc, method = "ward.D2")
)

# Correlación cophenética (convierte a num para evitar fallos de clase/dist)
cophen <- purrr::map_dbl(hc_methods, ~ {
  cd <- stats::cophenetic(.x)  # 'dist'
  stats::cor(as.numeric(D_euc), as.numeric(cd), use = "pairwise.complete.obs")
})
print(cophen)

# Elige liga y cortes
hc <- hc_methods$wardD2
K_grid <- 2:6
cut_list <- purrr::map(K_grid, ~ stats::cutree(hc, k = .x))

# Dendrograma: usa factoextra si está disponible; si no, base R
if (requireNamespace("factoextra", quietly = TRUE)) {
  dend <- as.dendrogram(hc)  # pasar dend evita errores internos
  factoextra::fviz_dend(
    dend, k = 3, rect = TRUE, rect_fill = TRUE,
    show_labels = FALSE, k_colors = "jco"
  )
} else {
  plot(hc, labels = FALSE, hang = -1, main = "Jerárquico (ward.D2)")
  rect.hclust(hc, k = 3, border = 2:4)
}

# Asegura PCA 2D para visualización (si no existe, créalo con prcomp)
if (!exists("X_pca") || !is.data.frame(X_pca) || nrow(X_pca) != nrow(X_s)) {
  pc <- stats::prcomp(X_s, center = FALSE, scale. = FALSE)
  X_pca <- as.data.frame(pc$x)    # columnas PC1, PC2, ...
}

# Visualización en PCA para K=3
if (ncol(X_pca) >= 2) {
  k3  <- stats::cutree(hc, k = 3)
  stopifnot(nrow(X_pca) == length(k3))

  dfp <- tibble::as_tibble(X_pca) %>%
    dplyr::mutate(cluster = factor(k3))

  # Paleta de respaldo si 'pal' no existe
  if (!exists("pal")) pal <- scales::hue_pal()(10)

  print(
    ggplot2::ggplot(dfp, ggplot2::aes(PC1, PC2, color = cluster)) +
      ggplot2::geom_point(alpha = .8) +
      ggplot2::scale_color_manual(values = pal) +
      ggplot2::labs(title = "Jerárquico (ward.D2, K = 3) en PCA")
  )
}


```

# ======================
# 6) K-means y elección de K
# ======================

# Exploración con tidymodels/tidyclust usando WSS/TSS (sse_ratio)
rec_km <- recipe(~ ., data = as.data.frame(X_s))
km_spec <- k_means(num_clusters = tune()) %>% set_engine("stats")
km_wf   <- workflow(rec_km, km_spec)

boots <- bootstraps(as.data.frame(X_s), times = 10)
res_k  <- tune_cluster(
  km_wf,
  resamples = boots,
  grid = tibble(num_clusters = 1:10),
  metrics = cluster_metric_set(sse_within_total, sse_total, sse_ratio)
)

metrics_k <- collect_metrics(res_k)
print(metrics_k, n = Inf)

ggplot(metrics_k %>% filter(.metric == "sse_ratio"), aes(num_clusters, mean)) +
  geom_point() + geom_line() +
  labs(title = "K-means: WSS/TSS por K (bootstraps)", x = "# clusters", y = "mean WSS/TSS")

# Elige mejor K (mínimo sse_ratio)
bestK <- res_k %>% select_best(metric = "sse_ratio")
print(bestK)

km_final_spec <- k_means(num_clusters = bestK$num_clusters) %>% set_engine("stats")
km_final_fit  <- fit(workflow(rec_km, km_final_spec), data = as.data.frame(X_s))

assignments <- augment(km_final_fit, as.data.frame(X_s))$.pred_cluster

if (ncol(X_pca) >= 2) {
  dfp <- X_pca %>% as_tibble() %>% mutate(cluster = factor(assignments))
  print(ggplot(dfp, aes(PC1, PC2, color = cluster)) +
          geom_point(alpha = .8) +
          scale_color_manual(values = pal) +
          labs(title = sprintf("K-means (K=%d) en PCA", bestK$num_clusters)))
}

# ================================
# 7) Pipeline PCA + Clustering (GMM/K-means)
# ================================

rec_pca90 <- recipe(~ ., data = as.data.frame(X_s)) %>% step_pca(all_numeric_predictors(), threshold = 0.90)
wf_pca_km <- workflow(rec_pca90, k_means(num_clusters = bestK$num_clusters) %>% set_engine("stats"))
fit_pca_km <- fit(wf_pca_km, data = as.data.frame(X_s))

assign_pca_km <- augment(fit_pca_km, as.data.frame(X_s))$.pred_cluster

# GMM en PCA (reajuste, ya hecho arriba como fit_gmm)
assign_pca_gmm <- fit_gmm$classification

if (ncol(X_pca) >= 2) {
  dfp <- X_pca %>% as_tibble() %>%
    transmute(PC1, PC2,
              km = factor(assign_pca_km),
              gmm = factor(assign_pca_gmm))
  p1 <- ggplot(dfp, aes(PC1, PC2, color = km)) +
    geom_point(alpha = .8) + scale_color_manual(values = pal) + labs(title = "PCA+K-means")
  p2 <- ggplot(dfp, aes(PC1, PC2, color = gmm)) +
    geom_point(alpha = .8) + scale_color_manual(values = pal) + labs(title = "PCA+GMM")
  print(p1); print(p2)
}

# ==============================
# 8) Evaluación vs etiqueta (si existe)
# ==============================

if (!is.null(label)) {
  cat("\n[Eval] K-means vs etiqueta:\n"); print(table(km = assignments, label))
  cat("\n[Eval] HDBSCAN vs etiqueta:\n"); print(table(hdb = fit_hdb$cluster, label))
  cat("\n[Eval] DBSCAN (eps_hi) vs etiqueta:\n"); print(table(db = fit_db_hi$cluster, label))
  cat("\n[Eval] Jerárquico (K=3) vs etiqueta:\n"); print(table(hc3 = cutree(hc, k = 3), label))
}

cat("\nListo. Gráficas impresas en la sesión de R y tablas en consola. Ajusta rutas/params si lo requieres.\n")
